【裁判字號】    97,易,1087
【裁判日期】    971229
【裁判案由】    偽造文書
【裁判全文】
臺灣高雄地方法院刑事判決              97年度易字第1087號
公  訴  人  臺灣高雄地方法院檢察署檢察官
被      告  丙○○○
            丁○○
            己○○
共      同
選任辯護人  黃振銘律師
上列被告因偽造文書案件，經檢察官提起公訴（96年度偵字第25
728 號、第25759 號），本院判決如下：
    主  文
己○○共同連續犯使公務員登載不實罪，處有期徒刑陸月，如易
科罰金，以銀元參佰元即新臺幣玖佰元折算壹日。減為有期徒刑
參月，如易科罰金，以銀元參佰元即新臺幣玖佰元折算壹日。
丙○○○共同犯使公務員登載不實罪，處有期徒刑參月，如易科
罰金，以銀元參佰元即新臺幣玖佰元折算壹日。減為有期徒刑壹
月又拾伍日，如易科罰金，以銀元參佰元即新臺幣玖佰元折算壹
日。
丁○○無罪。
    事  實
一、緣高雄縣梓官鄉○○○段439 ─3 地號土地及其上高雄縣梓
    官鄉○○○段1249建號之房屋（下稱系爭土地、房屋），係
    庚○○與戊○○於84年間共同出資合建房屋尚未分配之合夥
    財產，系爭土地、房屋並分別登記在戊○○之妻丙○○○、
    郭炳輝名下。詎戊○○竟因亟需資金周轉，思將系爭土地、
    房屋向農會設定抵押辦理貸款以籌措資金，乃徵得己○○之
    同意，與己○○共同基於使公務員登載不實之概括犯意聯絡
    ，夥同知情且與渠等有犯意聯絡之郭炳輝（未據起訴），明
    知己○○、郭炳輝並無以新臺幣（下同）310,800 元買賣系
    爭房屋之真意，仍由戊○○委請不知情之土地代書余嘉璋，
    於89年11月22日（公訴人誤載為89年11月6 日），持不實之
    建築改良物所有權移轉契約書，以買賣為原因，向高雄縣岡
    山地政事務所辦理建築改良物所有權移轉登記，使該地政事
    務所不知情之承辦公務員將系爭房屋移轉登記予己○○之不
    實事項，登載於所掌之建物登記簿等公文書。戊○○、己○○復承前之概括犯意聯絡，夥同知情且與渠等有犯意聯絡之
    丙○○○，明知丙○○○並無與己○○以592, 500元買賣系
    爭土地之真意，仍由戊○○委請不知情之土地代書余嘉璋，
    於89年12月11日（公訴人誤載為89年11月6 日）持不實之土
    地所有權移轉契約書，以買賣為原因，向高雄縣岡山地政事
    務所辦理土地所有權移轉登記，使該地政事務所不知情之承
    辦公務員將系爭土地移轉登記予己○○之不實事項，登載於
    所掌之土地登記簿等公文書。惟因己○○亦有債信不佳之問
    題，戊○○仍無法以系爭土地、房屋設定抵押辦理貸款，戊○○為求貸款順利，而隱瞞己○○關於丁○○（即戊○○、
    丙○○○之子）並未同意系爭土地房屋移轉登記於其名下一
    事，僅告知須將系爭房地移轉所有權予丁○○以便貸款，戊○○、己○○遂承前共同使公務員登載不實之概括犯意聯絡
    ，明知己○○並無以315,900 元、592,500 元出賣系爭土地
    及房屋予不知情之丁○○之真意，竟由戊○○委請不知情之
    土地代書甲○○，持不實之建築改良物所有權移轉契約書土
    地所有權移轉契約書，於90年11月22日，向高雄縣岡山地政
    事務所，以買賣為原因辦理土地、建築改良物之移轉登記，
    使該地政事務所不知情承辦公務員，將系爭土地、房屋移轉
    登記予丁○○之不實事項，登載於所職掌之建物、土地登記
    簿等公文書，足生損害於庚○○及地政機關管理之正確性。
    （戊○○已於97年7 月31日死亡，經本院另諭知公訴不受理
    在案）。
二、案經庚○○訴由臺灣高雄地方法院檢察署檢察官偵查後起訴
    。
    理  由
壹、證據部分：
    按被告以外之人於審判外之言詞或書面陳述，除法律有規定
    者外，不得作為證據，刑事訴訟法第159 條第1 項定有明文
    ；被告以外之人於審判外之陳述，雖不符同法第159 條之1
    至159 條之4 之規定，而經當事人於審判程序同意作為證據
    ，法院審酌該言詞陳述或書面陳述作成時之情況，認為適當
    者，亦得為證據。當事人、代理人或辯護人於法院調查證據
    時，知有第159 條第1 項不得為證據之情形，而未於言詞辯
    論終結前聲明異議者，視為有前項之同意，同法第159 條之
    5 第2 項亦有明文。查本判決以下所引傳聞證據，均經檢察
    官、辯護人及被告丙○○○、己○○、丁○○於法院調查證
    據時，知有第159 條第1 項不得為證據之情形，而未於言詞
    辯論終結前聲明異議，本院審酌上開證據作成時並無不合法
    定程序之情形，認為適當，依上開說明，應均有證據能力。
貳、丙○○○、己○○有罪部分：
一、訊據被告己○○固不否認其與丙○○○、郭炳輝並無買賣之
    真意，仍於89年11月22日、89年12月11日以買賣為由，將系
    爭房屋、土地移轉登記予己○○，及於90年11月22日，與丁○○無買賣之真意，仍將系爭房屋、土地移轉登記予丁○○
    之事實，被告丙○○○亦不否認其與被告己○○並無買賣之
    真意，仍於89年12月11日以買賣為由，將系爭土地移轉登記
    予己○○，惟均矢口否認有何使公務員登載不實之犯行，被
    告劉重辯稱：伊89年時僅係受戊○○請託同意系爭房屋、土
    地登記在名下，90年時亦係受戊○○請託而移轉系爭房屋、
    土地予丁○○，伊沒有委任代書，不知會以買賣為原因過戶
    云云；被告丙○○○辯稱：過戶的事情都是戊○○處理，伊
    只是將相關證件放在戊○○處，對這些事均不知情，是戊○○事後告知才知道云云。然查：
  (一)系爭土地、房屋係告訴人庚○○與共同被告戊○○於84年間
    共同出資合建房屋，尚未分配之合夥財產，並於85年間得丙○○○、郭炳輝之同意，將系爭土地、房屋分別登記在丙○○○及郭炳輝名下；又被告己○○與郭炳輝並無買賣之事實
    ，仍於89年11月22日以買賣為由，將系爭房屋移轉登記予己○○；又被告丙○○○與己○○並無買賣之事實，仍於89年
    12 月11 日以買賣為由，將系爭土地移轉登記予己○○；及
    90年11月22日，己○○與丁○○無買賣之事實，仍將系爭建
    物、土地移轉登記予丁○○等情，為被告己○○、丙○○○
    所不否認，核與證人即於89年11月22日、89年12月11日辦理
    系爭房屋、土地之所有權移轉登記土地代書余嘉璋、證人即
    90 年11 月22日辦理系爭房屋、土地之所有權移轉登記之土
    地代書甲○○證述系爭房屋、土地移轉登記情節相符（見本
    院卷第26至34頁、82至84頁），並有高雄縣梓官鄉○○○段
    43 9─3 地號土地之土地登記簿、異動索引（見他字卷第3
    至6 頁，11至12頁），及其上高雄縣梓官鄉○○○段1249建
    號建物之建築改良物登記簿、異動索引（見他字卷第7 至8
    頁，9 至10頁），及高雄縣岡山地政事務96年5 月22日岡所
    一字第0960005005號函及所附高雄縣岡山地政事務所89年11
    月22日收件之岡資地字第143990號系爭房屋辦理買賣移轉登
    記申請書、買賣契約書、己○○、郭炳輝戶籍謄本，己○○
    、郭炳輝印鑑證明各1 份在卷（見他字卷第83至91頁），高
    雄縣岡山地政事務所89年12月11日收件之岡資地字第152360
    號系爭土地辦理買賣移轉登記申請書、買賣契約書、己○○
    身分證影本、己○○、丙○○○戶籍謄本，己○○、丙○○○印鑑證明、土地所有權狀各1 份在卷（見他字卷第92至10
    0 頁），及高雄縣岡山地政事務所90年11月22日收件之岡資
    地字第14769 號系爭房屋、土地辦理買賣移轉登記申請書、
    買賣契約書、丁○○身分證影本、己○○戶籍謄本、己○○
    印鑑證明、系爭土地及房屋所有權狀各1 份在卷（見他字卷
    第101 至111 頁）可資證明，自堪信為真實。
  (二)被告己○○坦承係受共同被告戊○○請託，同意將系爭房屋
    、土地移轉登記於其名下，嗣再移轉登記予丁○○等情，雖
    辯稱：「僅係受戊○○請託，同意借名字為房屋和土地之移
    轉登記以供貸款，後來貸款不過，就把土地、房子還給戊○○，讓戊○○去找別人貸款，但不知悉會以買賣為登記原因
    」云云。然土地、房屋之所有權移轉登記須有登記原因，而
    依卷附土地登記申請書，登記原因僅有買賣、贈與、繼承、
    分割繼承、拍賣、共有物分割等項，被告己○○與郭炳輝、
    丙○○○、丁○○並無繼承、共有物分割事由，亦無法院拍
    賣情事，而贈與不動產須繳納高額之贈與稅，更無可能以贈
    與為移轉原因，是如須通謀辦理土地、房屋所有權移轉登記
    ，自係以買賣為登記事由，始合常情，被告己○○既同意共
    同被告戊○○之請託將系爭土地、房屋移轉登記於其名下辦
    理貸款，嗣再由其名下移轉登記予丁○○，且交付移轉登記
    之所須文件如戶籍謄本、身分證影本，復至戶政事務所親自
    辦理印鑑證明以供系爭土地、房屋所有權移轉登記之用，有
    上開高雄縣岡山地政事務所89年11月22日、89年12月11日及
    90 年11 月22日收件之系爭房屋、土地辦理買賣移轉登記資
    料可證，就此等以買賣為登記原因為移轉登記情事，自難諉
    為不知，是被告己○○此部分之辯解並無可採。
  (三)被告丙○○○雖辯稱：「登記整個過程都是我先生戊○○處
    理，證件都在我先生處，整件事情我並不清楚，是事後經先
    生告知」云云。然被告丙○○○與被告己○○間確實未有買
    賣系爭土地之事實，為被告丙○○○、己○○所不否認，而
    被告丙○○○亦曾於89年12月6 日至戶政事務所親自辦理印
    鑑證明供系爭土地於89年12月11日所有權移轉登記之用，有
    上述89年12月11日收件之岡資地字第152360號系爭土地辦理
    買賣移轉登記資料所附印鑑證明1 份在卷可證，被告丙○○○既曾至戶政事務所親自辦理印鑑證明供系爭土地所有權移
    轉登記，參以被告丙○○○於偵查中並已坦承因擔任被告戊○○之連帶保證人，無法貸款，故須以被告己○○名義為系
    爭土地之抵押貸款一情（見他字卷第26頁、54頁），堪認被
    告丙○○○就系爭土地於89年12月11日所為之移轉登記，最
    遲於辦理印鑑證明前即已知悉，而與被告己○○、共同被告
    戊○○有犯意聯絡、行為分擔。是以被告丙○○○上述辯解
    ，應係事後卸責之舉，不足採信。
  (四)被告己○○、丙○○○均辯稱：「本件是戊○○拿取證件，
    找代書辦理，渠等並未委任代書，無使公務員登載不實可言
    」云云。然按刑法上之共同正犯，以行為人有共同犯意之聯
    絡及行為之分擔為成立要件（最高法院92年度台上字第4800
    號判決意旨參照）。亦即刑法上共同正犯之成立要件，係行
    為人在主觀上有共同實施犯罪行為之意思，在客觀上有共同
    實施犯罪行為之事實，即必須有共同犯罪之意思聯絡及行為
    分擔，行為人所參與者僅係行為分攤，縱非構成要件之行為
    ，然既在合同意思範圍內、分擔犯罪行為之一部，仍應就全
    部行為，負有共同正犯之責。本件移轉登記事項，係由被告
    戊○○出面商談、收取證件並委任土地代書一情，固經證人
    即共同被告己○○證稱：「當時是戊○○來找我借名以系爭
    房屋土地貸款，後來貸款沒有過，戊○○來找我拿證件，說
    要把系爭房屋土地登記在別人名下」等語（見本院卷第40頁
    ），及證人余嘉璋、甲○○均證稱：系爭土地、房屋之移轉
    登記均係由戊○○出面委託辦理移轉登記，並交付相關證件
    等語明確（見本院卷第27至35頁、82至84頁），堪認屬實。
    然共同被告戊○○既因亟需資金，而謀以系爭房地抵押以他
    人名義貸款，並告知被告己○○取得同意，與被告己○○就
    系爭房屋、土地於89年11月22日、89年12月11日、90年11月
    22 日 以買賣為由之不實所有權移轉登記，顯有犯意聯絡；
    被告丙○○○與被告戊○○、己○○，就系爭土地於89年12
    月11日之以買賣為由之不實所有權移轉登記亦有犯意聯絡，
    業如前述，被告己○○、丙○○○並提供相關證件及印鑑證
    明等所需文件，而有行為分擔，業如前述，是縱渠等係分推
    由共同被告戊○○為委託不知情之土地代書余嘉璋、甲○○
    辦理系爭房地移轉登記，仍無礙被告丙○○○、己○○分就
    渠等之犯行成立共同正犯。
  (五)檢察官雖認郭炳輝就系爭房屋89年11月22日之不實所有權移
    轉登記並不知情。然告訴人庚○○、共同被告戊○○為建商
    ，而郭炳輝為庚○○與戊○○於84年間共同出資合建系爭房
    屋之建案雜工，故而系爭房屋先予登記在郭炳輝名下，而郭
    炳輝於89年間確實未與被告己○○有買賣系爭房屋等事實，
    為被告己○○所坦承，並經告訴人庚○○於檢察事務官詢問
    時指訴明確，且有系爭房屋建築改良物登記簿1 份在卷可證
    。再郭炳輝於89年9 月4 日確有至高雄縣梓官鄉戶政事務所
    辦理印鑑證明以供系爭房屋移轉登記之用，亦有上開郭炳輝
    印鑑證明一份附卷可證，參諸前開說明，堪認郭炳輝與戊○○、己○○，就89年11月22日以買賣為由之不實房屋所有權
    移轉登記，應有犯意聯絡及行為分擔，而為共同正犯。
  (六)被告丙○○○就系爭房屋於89年11月22日，及系爭房屋、土
    地於90年11月22日以買賣為由之先後二次不實所有權移轉登
    記，與被告戊○○、己○○、郭炳輝間，尚無共犯關係；又
    被告戊○○應係未經被告丁○○同意，擅自於90年11月22
    日偽造系爭土地、房屋買賣契約等文書，而將原已登記在被
    告己○○名下之系爭土地、房屋登記在被告丁○○名下，是
    被告丁○○，就於90年11月22日以買賣為登記原因之系爭土
    地、房屋所有權移轉登記之使公務員登載不實犯行，與被告
    戊○○、己○○，亦無共犯關係（均詳後述），檢察官均認
    定有共犯關係，容有誤會。至被告己○○就90年11月22日系
    爭土地、房屋登記以不實之買賣為登記原因登記在被告丁○○名下，固經被告戊○○告知，有所參與，業如前述，然就
    共同被告戊○○未經被告丁○○同意而偽造系爭土地、房屋
    買賣契約等文書擅自登記之行使偽造私文書部分犯行（此部
    分未據起訴），並無證據證明被告己○○有參與，是就行使
    偽造私文書部分犯行，自無從認定與被告戊○○為共犯，附
    此敘明。
  (七)綜上所述，被告己○○、丙○○○以不實之買賣為登記原因
    ，為上述所有權移轉登記，致不知情之承辦公務員登載於執
    掌之土地、建築改良物登記簿等公文書，足生損害於庚○○
    及地政機關對地政管理之正確性，是本件事證明確，被告己○○、丙○○○犯行堪以認定。
三、查被告己○○、丙○○○行為後，刑法部分條文業於94年2
    月2 日修正公布，並自95年7 月1 日起施行。按行為後法律
    有變更者，適用行為時之法律，但行為後之法律有利於行為
    人者，適用最有利於行為人之法律，現行刑法第2 條第1項
    定有明文，該條文係規範行為後法律變更所生新舊法律比較
    適用之準據法，是刑法第2 條第1 項本身雖經修正，但無比
    較新舊法適用之問題，應一律適用裁判時之現行刑法第2條
    第1 項之規定，為「從舊從輕」之比較，又新舊刑法關於刑
    之規定，雖同採從輕主義，惟比較時仍應就罪刑有關之共犯
    、未遂犯、想像競合犯、牽連犯、連續犯、結合犯，以及累
    犯加重、自首減輕暨其他法定加減原因（如身分加減）與加
    減比例等一切情形，綜其全部之結果，而為比較，再適用有
    利於行為人之法律處斷，而不得一部割裂分別適用不同之新
    舊法（最高法院95年第8 次刑事庭會議決議參照）。準此：
  (一)修正前具有刑法第56條連續犯之關係者，則以一罪論，然修
    正後之刑法業已刪除第56條連續犯之規定，則被告己○○所
    犯數罪即應依修正後之數罪併罰之規定分論併罰。此刪除雖
    非犯罪構成要件之變更，但顯已影響行為人刑罰之法律效果
    ，自屬法律有變更，仍應比較新舊法之規定。是比較結果，
    修正後之規定並非較有利於被告己○○。
  (二)刑法第28條之比較：修正前刑法第28條原規定：「二人以上
    共同實『施』犯罪之行為者，皆為正犯」，修正後則改為「
    2 人以上共同實『行』犯罪之行為者，皆為正犯」。原「實
    施」之概念，包含陰謀、預備、著手及實行等階段之行為，
    修正後僅共同實行犯罪行為始成立共同正犯，是新法共同正
    犯之範圍已有所限縮，排除陰謀犯、預備犯之共同正犯。比
    較新舊法，以適用新法對被告己○○、丙○○○有利（參考
    最高法院96年台上字第934 號、第3773號判決）。
  (三)關於罰金刑，在刑法修正前，刑法分則編各罪所定罰金刑之
    貨幣單位原為銀元，其最高罰金數額，從各該法條規定，而
    最低罰金數額，則依修正前刑法第33條第5 款之規定為銀元
    1 元以上，而刑法第214 使公務員登載不實罪係於72年6 月
    25 日 前所制定，且均未修正，依罰金罰鍰提高標準條例第
    1 條前段規定，就其原定數額提高為2 倍至10倍，並依現行
    法規所定貨幣單位折算新臺幣條例第2 條規定，以銀元1 元
    折算為新臺幣3 元；又刑法第33條第5 款修正為：「罰金：
    新臺幣1,000 元以上，以百元計算之」，已將刑法之罰金貨
    幣單位由銀元改為新臺幣，則刑法分則編各罪所定罰金刑之
    貨幣單位，自應配合修正為新臺幣，為使刑法分則編各罪所
    定罰金之最高數額與刑法修正前趨於一致，乃增訂刑法施行
    法第1 條之1 ：「中華民國94年1 月7 日刑法修正施行後，
    刑法分則編所定罰金之貨幣單位為新臺幣。94年1 月7 日刑
    法修正時，刑法分則編未修正之條文定有罰金者，自94年1
    月7日 刑法修正施行後，就其所定數額提高為30倍。但72年
    6 月26日至94年1 月7 日新增或修正之條文，就其所定數額
    提高為3 倍」，從而，刑法分則編各罪所定罰金刑之最高數
    額，於刑法修正前後並無不同，惟修正後刑法第33條第5 款
    所定罰金刑最低數額，較修正前提高，自以修正前刑法第33
    條第5 款規定較有利於被告己○○、丙○○○。
  (四)綜上，就新舊法整體比較之結果，應以修正前刑法對被告己○○、丙○○○較為有利，自應整體依刑法第2 條第1 項前
    段規定，適用行為時即修正前刑法。
四、核被告己○○、丙○○○所為，係犯刑法第214 條之使公務
    員登載不實罪。被告己○○、與共同被告戊○○與郭炳輝就
    89年11月22日以買賣為登記原因移轉系爭房屋之使公務員登
    載不實犯行，被告己○○、被告丙○○○與共同被告戊○○
    ，就89年12月11日以買賣為登記原因移轉系爭土地之使公務
    員登載不實犯行，被告己○○、與共同被告戊○○就90年11
    月22日以買賣為登記原因移轉系爭土地房屋之使公務員登載
    不實犯行，均有犯意聯絡及行為分擔，均為共同正犯。又被
    告己○○、丙○○○、共同被告戊○○，就其各次利用不知
    情之余嘉璋、甲○○代書辦理虛偽不實之所有權移轉登記，
    均為間接正犯。被告己○○及共同被告戊○○利用不知情之
    代書，於90年11月22日，前往岡山地政事務所，以同一之收
    文字號，接續同時辦理系爭房屋、土地之所有權移轉登記，
    而使承辦公務員接續登載在職務上所掌公文書之事實，應論
    以單純一罪。被告己○○及共同被告戊○○，先後於89年11
    月22日、89年12月11日以買賣為登記原因移轉系爭房屋、土
    地之使公務員登載不實犯行，及90年11月22日以買賣為登記
    原因移轉系爭土地、房屋之使公務員登載不實犯行，時間緊
    接，手法相同，觸犯構成要件相同之罪名，顯係基於概括犯
    意反覆為之，應依修正前第56條連續犯之規定，論以一罪，
    並加重其刑；爰審酌被告己○○連續以不實之買賣為原因，
    向地政機關辦理上述土地、房屋所有權移轉登記，被告丙○○○以不實之買賣為原因，向地政機關辦理上述土地所有權
    移轉登記，損害庚○○及國家地政登記之正確性，所為實屬
    不該，被告己○○、丙○○○否認犯行，態度不佳，及渠等
    為利戊○○貸款周轉犯罪之動機、目的、手段及等一切情狀
    ，分別量處如主文所示之刑。又被告丙○○○於89年12月11
    日使公務員登載不實之行為後，被告己○○於89年11月12月
    至90年11月22日連續三次使公務員登載不實行為，而於90年
    11月22日行為終了後（以90年11月22日行為終了時定行為時
    法，於行為終了前無新舊法比較問題，附此敘明），第41條
    有關易科罰金之規定分別經二次修正（被告丙○○○部分）
    、一次修正（被告己○○），刑法第41條於90年1 月10日修
    正前原規定「犯最重本刑為3 年以下有期徒刑以下之刑之罪
    ，而受6 月以下有期徒刑或拘役之宣告，因身體、教育、職
    業或家庭之關係，執行顯有困難者，得以1 元以上、3 元以
    下折算一日，易科罰金」；嗣於90年1 月10日修正公布、同
    年月12日生效施行之刑法第41條第1 項規定「犯最重本刑為
    5 年以下有期徒刑以下之刑之罪，而受6 個月以下有期徒刑
    或拘役之宣告，因身體、教育、職業、家庭之關係或其他正
    當事由，執行顯有困難者，得以1 元以上3 元以下折算1 日
    ，易科罰金。但確因不執行所宣告之刑，難收矯正之效，或
    難以維持法秩序者，不在此限」；而94年1 月7 日修正公布
    ，於95年7 月1 日施行之刑法第41條第1 項則規定：「犯最
    重本刑為5 年以下有期徒刑以下之刑之罪，而受6 個月以下
    有期徒刑或拘役之宣告者，得以新臺幣1 千元、2 千元或3
    千元折算一日，易科罰金。但確因不執行所宣告之刑，難收
    矯正之效，或難以維持法秩序者，不在此限」。比較上開被
    告丙○○○行為時法、中間時法、裁判時法關於易科罰金折
    算標準，及被告己○○行為時法、裁判時法關於易科罰金折
    算標準，應以90年1 月10日修正公布、同年月12日生效施行
    之刑法第41條第1 項規定，較有利於被告丙○○○、己○○
    ，則應依刑法第2 條第1 項前段，適用90年1 月10日修正公
    布、同年月12日生效施行之刑法第41條第1 項，修正前罰金
    罰鍰提高標準條例第2 條之規定，定其易科罰金之折算標準
    。故並就被告己○○、丙○○○諭以適用90年1 月11日修正
    之規定諭知易科罰金之折算標準。末按「犯罪在民國96年4
    月24日以前者，除本條例有規定外，有期徒刑、拘役或罰金
    ，減其刑期或金額二分之一」、「依本條例應減刑之罪，未
    經判決確定者，於裁判時，減其宣告刑。依前項規定裁判時
    ，應於判決主文同時諭知其宣告刑及減得之刑」，中華民國
    96 年 罪犯減刑條例第2 條第3 項、第7 條分別定有明文，
    被告己○○、丙○○○之犯罪時間係在96年4 月24日之前，
    經核符合中華民國九十六年罪犯減刑條例第2 條第1 項第3
    款之規定，爰均依法減刑分別為如主文所示之刑，並依第1
    次修正前刑法第41條第1 項前之規定諭知易科罰金之折算標
    準。
參、丙○○○不另為無罪諭知及丁○○無罪諭知部分：
一、公訴意旨略以：被告戊○○與丙○○○因需要資金周轉辦理
    貸款，而與被告己○○共同基於使公務員登載不實之犯意聯
    絡，明知被告郭炳輝、己○○相互間並無買賣之真意，而為
    通謀虛偽之意思表示，先於不詳時間、地點，假約定由被告
    己○○以310,800 元購買郭炳輝名下之系爭房屋，並於89年
    11 月22 日，以買賣為原因，向高雄縣岡山地政事務所申請
    移轉登記上開土地建物予己○○；後因被告己○○債信不佳
    ，被告戊○○及丙○○○無法以被告己○○之名義將該土地
    建物設定抵押辦理貸款，故被告戊○○與丙○○○，與被告
    己○○、丁○○共同基於使公務員登載不實之犯意聯絡，再
    假約定由丁○○分別以315,900 元、592,500 元，購買前揭
    已登記於被告己○○名下之系爭土地及房屋，於90年11月22
    日，向岡山地政事務所以買賣為原因辦理移轉登記，使該地
    政事務所辦理過戶登記之不知情公務員，將該不實事項登載
    於職務上所掌之公文書，足以生損害於地政機關對地政管理
    之正確性，因認被告丙○○○、丁○○此部分均涉犯刑法第
    214 條使公務員登載不實罪嫌。
二、按犯罪事實應依證據認定之，無證據不得認定其犯罪事實。
    又不能證明被告犯罪者，應諭知無罪之判決，刑事訴訟法第
    154 條第2 項、第301 條第1 項分別定有明文。又事實之認
    定，應憑證據，如未能發現相當證據，或證據不足以證明，
    自不能以推測或擬制之方法，為裁判基礎。且認定犯罪事實
    所憑之證據，雖不以直接證據為限，間接證據亦包括在內，
    然而無論直接證據或間接證據，其為訴訟上之證明，須於通
    常一般之人均不致有所懷疑，而得確信其為真實之程度者，
    始得據為有罪之認定，倘其證明尚未達到此一程度，而有合
    理之懷疑存在而無從使事實審法院得有罪之確信時，即應由
    法院為諭知被告無罪之判決，最高法院40年台上字第86號、
    76 年 台上字第4986號判例意旨參照。再按告訴人之指訴，
    係以使被告受刑事訴追為目的，是其陳述是否與事實相符，
    仍應調查其他證據以資審認，最高法院52年台上字第1300號
    亦著有判例可資參照。
三、本件公訴人認被告丙○○○、丁○○涉有上開使公務員登載
    不實犯嫌，無非係以告訴人庚○○之指訴、被告戊○○、丙○○○、己○○於偵查中之自白，及上述卷附之高雄縣岡山
    地政事務所89年11月22日收件之岡資地字第143990號系爭土
    地移轉登記申請書等資料、及90年11月22日收件之岡資地字
    第14769 號系爭房屋、土地辦理買賣移轉登記申請書等資料
    、系爭土地、房屋之異動索引資料等為其依據。訊據被告丙○○○、丁○○均否認有何使公務員登載不實之犯行，被告
    丙○○○辯稱：「登記整個過程都是我先生處理，證件都在
    我先生處，整件事情我並不清楚，事後方經告知」云云；被
    告丁○○辯稱：「當時是我父親把移轉登記及貸款等事情做
    好，叫我去農會對保，他說要跟農會借款，我才知道我名下
    有房子土地。我事前不知情，要移轉登記及貸款這些事，父
    親都沒和我有談過。父親沒有跟我要過辦理移轉登記需要的
    印章、身分證、戶籍謄本，但那些東西都放在我家中，父親
    要拿可以自己拿」等語。經查：
  (一)被告丙○○○部分：
  1.本件系爭房屋、土地係被告戊○○與告訴人庚○○之合夥財
    產，被告戊○○因資金周轉問題，而須貸款，思移轉登記予
    被告己○○、丁○○，且移轉登記均由被告戊○○出面商談
    、收取證件並委任土地代書，嗣後貸款事宜，亦由被告戊○○處理一情，業經證人即共同被告己○○證稱：「當時是戊○○來找我借名以系爭房屋土地貸款，他說要借款，要我幫
    他貸款看看，後來貸款沒有過，戊○○來找我拿證件，說要
    把系爭房屋土地登記在別人名下」等語（見本院卷第39至40
    頁），及證人即土地代書余嘉璋、文士證述明確（見本院卷
    第27至35頁、82至84頁），並經被告丁○○供稱：「當時是
    我父親處理好移轉登記及貸款等事情，叫我去農會對保，他
    說要跟農會借款，我才知道我名下有房子土地。」等語詳盡
    （見本院卷第53頁），堪認屬實。是堪認除原係登記於被告
    丙○○○名下之系爭土地於89年12月11日所為移轉登記情形
    外，被告丙○○○就系爭房屋於89年11月22日、及系爭房屋
    、土地90年11月22日之不實所有權移轉登記，並無任何行為
    分擔。
  2.再被告戊○○、丙○○○固於96年3 月12日檢察事務官詢問
    時均供述：「我們無法（貸款）…，才會將系爭土地房屋登
    記在己○○名下，後來因為己○○有卡債，也無法貸款，所
    以又登記給丁○○，實際上並無買賣行為」等語（見他字卷
    第26頁）；被告戊○○、丙○○○於96年5 月21日檢察事務
    官詢問時亦供述：「因為無法以自己名義貸款，…所以才登
    記在己○○名下，但己○○有卡債，也無法貸款，才再登記
    給我兒子丁○○名下，前開移轉登記確實沒有買賣行為。」
    等語明確（見他字卷第54頁）。然系爭房屋、土地為戊○○
    之合夥財產，且相關登記、貸款事宜，均係共同被告戊○○
    處理，被告丙○○○與戊○○為夫妻關係，就其夫即共同被
    告戊○○之房屋土地或貸款等財政事務有所知悉，本屬正常
    。然單純知悉並不等同主觀上有共同實施犯罪行為之意思，
    被告丙○○○就系爭房屋於89年11月22日、系爭土地、房屋
    於90年11月22日之不實所有權移轉登記，在客觀上並無任何
    共同實施犯罪行為之事，且亦無積極證據證明被告丙○○○
    主觀上有共同實施犯罪行為之意思，依前開說明，自無從以
    被告丙○○○單純知悉系爭房屋之登記過程，推斷被告丙○○○與被告戊○○等，就上開使公務員登載不實犯行，有犯
    意聯絡、行為分擔。
  3.告訴人庚○○雖指訴被告丙○○○就此部分亦有犯使公務員
    登載不實之犯行，然告訴人非親身經歷，僅事後依移轉登記
    而為指訴，其指訴自難為不利被告丙○○○之認定。此外，
    復查無其他積極之證據，足以證明被告丙○○○與被告戊○○、己○○、郭炳輝就系爭房屋於89年11月22日以買賣為登
    記原因移轉系爭房屋所有權登記之使公務員登載不實犯行，
    及與被告己○○、戊○○，就90年11月22日以買賣為登記原
    因移轉系爭土地、房屋之使公務員登載不實犯行，有何犯意
    聯絡、行為分擔之共同正犯關係。是被告丙○○○就此部分
    涉犯刑法第214 條之使公務員登載不實罪嫌，尚屬不能證明
    ，本應為無罪之判決，然因檢察官認此部分之犯行，與前開
    有罪判決部分，具有修正前刑法第56條連續犯之裁判上一罪
    關係，爰不另為無罪之諭知。
  (二)被告丁○○無罪部分：
    告訴人庚○○雖指訴被告丁○○有犯使公務員登載不實之犯
    行，然告訴人非親身經歷，僅事後依移轉登記而為指訴，其
    指訴自難為不利被告丁○○之認定。又被告戊○○、丙○○○於偵查中僅供述：「我們無法以自己名義貸款，需要用錢
    ，…才會將系爭土地房屋登記在己○○名下，後來因為己○○有卡債，也無法貸款，所以又登記給丁○○，實際上並無
    買賣行為」等語（見他字卷第26頁）；被告戊○○、丙○○○於96年5 月21日檢察事務官訊問時亦僅供述：「因為想貸
    款…，所以才登記在己○○名下，但己○○有卡債，也無法
    貸款，才再登記給我兒子丁○○名下，前開移轉登記確實沒
    有買賣行為」等語明確（見他字卷第54頁），均未提及於90
    年11月22日將系爭房地移轉至被告被告丁○○一事有得被告
    丁○○之同意。而辦理90年11月22日房屋、土地之所有權移
    轉登記之土地代書甲○○亦證稱：「系爭土地、房屋之移轉
    登記均係由戊○○出面委託辦理移轉登記，整個過程中未見
    過被告丁○○」等語明確（見本院卷第27至35頁、第84頁）
    ，且本件90年11月22日房屋、土地之所有權移轉登記文件中
    亦確實無須要被告丁○○親自辦理之印鑑證明，有上開高雄
    縣岡山地政事務所90年11月22日收件之岡資地字第14769 號
    系爭房屋、土地辦理買賣移轉登記申請書及所附資料在卷可
    證。而被告丁○○於斯時年僅23歲，日間在鄉公所工作，夜
    間就讀二專夜間部，尚與父母同住，為被告丁○○自承明確
    ，參以被告戊○○當時亟需貸款以供資金周轉，而印章、身
    分證、戶籍謄本等文件物品，擺放家中，尚屬平常，家人知
    悉擺放位置自屬可能等情，堪認被告丁○○辯稱：「系爭房
    屋、土地移轉登記之事並不知情，是其父丁○○自行為之，
    並於事後貸款對保時方行告知」等語，與常情無違，堪可採
    信。依上所述，公訴人所舉之證據不足以證明被告丁○○犯
    罪，此外，復查無其他證據證明被告丁○○確有公訴人所指
    之使公務員登載不實犯行，揆諸前開說明，既無積極證據證
    明被告丁○○有使公務員登載不實犯行，不能證明被告丁○○犯罪，依法應諭知無罪之判決。
據上論斷，應依刑事訴訟法第284 條之1 、第299 條第1 項前段
、第301 條第1 項，刑法第2 條第1 項前段、第214 條、修正前
刑法第28條、第56條、第41條第1 項前段，刑法施行法第1 條之
1， 廢止前罰金罰鍰提高標準條例第2 條，現行法規所定貨幣單
位折算新台幣條例第2 條，中華民國九十六年罪犯減刑條例第2
條第1 項第3 款、第7 條，判決如主文。
本案經檢察官乙○○到庭執行職務。
中    華    民    國    97    年    12    月    29    日
                  刑事第三庭    法  官  陳億芳
以上正本證明與原本無異。
如不服本判決應於收受送達後10日內向本院提出上訴書狀，並應
敘述具體理由；如未敘述上訴理由者，應於上訴期間屆滿後20日
內向本院補提理由書（均須按他造當事人之人數附繕本）「切勿
逕送上級法院」。
中    華    民    國    97    年    12    月    29    日
                                書記官  林靜慧
附錄本案論罪科刑法條：
中華民國刑法第214條
（使公務員登載不實罪）
明知為不實之事項，而使公務員登載於職務上所掌之公文書，足
以生損害於公眾或他人者，處3 年以下有期徒刑、拘役或5 百元
以下罰金。


司法院資訊處製作；財團法人民間司法改革基金會備份。
